最高法院刑事判決　　　　　　九十四年度台上字第一四四二號
　　上　訴　人　甲○○
　　　　　　　　　　　　號
　　　　　　　　　　　　（另案在台灣台北監獄執行中）
上列上訴人因殺人案件，經台灣高等法院中華民國九十三年十一
月十七日第二審更審判決（九十三年度上重更(二)字第四六號，起
訴案號：台灣板橋地方法院檢察署八十九年度偵字第一０四三六
號）後，依職權逕送審判，視為被告已提起上訴，本院判決如下
：
　　主　文
上訴駁回。
　　理　由
本件原判決認定上訴人甲○○於民國八十四年間因違反槍砲彈藥
刀械管制條例案件，經判處有期徒刑四月，緩刑三年確定，緩刑
中又於八十五年間，因常業重利罪，經台灣高等法院台南分院判
處有期徒刑二月確定，並撤銷緩刑之宣告，前開二罪接續執行至
八十九年十二月十四日執行完畢（不構成累犯），仍不知悔改，
於八十六年七月上旬某日受陳道宗（未經許可持有手槍，經判刑
尚未確定）之託，未經許可，代為保管巴西ＴＡＵＲＵＳ廠製九
ＭＭ半自動手槍（含手槍構成部分之彈匣一個，下稱巴西九０制
式手槍）及匈牙利ＦＥＧ廠製九ＭＭ半自動手槍（含手槍構成部
分之彈匣一個，下稱匈牙利九０制式手槍）各一把及土製子彈十
三發〔上訴人無故持有美國ＣＯＬＴ廠製四五半自動手槍（含彈
匣壹個）及奧地利ＣＬＯＣＫ廠製九ＭＭ半自動手槍（含彈匣壹
個）槍枝部分，經第一審法院判刑後，上訴於原審法院，嗣經撤
回上訴而告確定〕。緣上訴人與陳道宗、李俊孝（現由檢察官通
緝中）、許世忠、戴嘉豪、盧嘉文（其等三人未經許可持有槍枝
部分，業經判刑確定）等人，平日與陳偉成、蕭銘進、許坤華、
鄭錦坤（綽號「黑雞」）、劉嘉權等人交惡，適八十六年八月二
十六日上訴人與李俊孝、許世忠、戴嘉豪、盧嘉文等人在陳道宗
之嘉義市○○○路四五六之五二號「天下第一園」住處泡茶閒聊
，談及許坤華等人平時之氣燄，益加氣憤，乃起意加以挾持，於
八十六年八月二十六日下午七時，由上訴人、戴嘉豪分持上訴人
先前受寄之具有殺傷力之巴西九０制式手槍及匈牙利九０制式手
槍各一把及土製子彈十三發，與李俊孝、許世忠、盧嘉文、陳道
宗、戴嘉豪等六人，共乘戴嘉豪所有之ＵＲ─八五二八號克萊斯
勒白色自用小客車，至嘉義縣水上鄉忠和村檳榔樹角十五之二十
號之「中庄花店」，將許坤華、鄭錦坤、劉嘉權等三人押解上車
，陳道宗則搭乘盧嘉文所駕駛蕭銘進所有之車號Ｎ三─０五五五
號自用小客車，尾隨在後，戴嘉豪留守花店等候，而於蕭銘進回
來時加以押解；上訴人、李俊孝、許世忠三人於當日晚上七時三
十分押著許坤華、鄭錦坤、劉嘉權三人至嘉義縣竹崎鄉塘興村往
無底潭之偏僻產業道路上等候戴嘉豪等人會合（上訴人上述妨害
自由部分，因未上訴，已告確定），此時，許坤華要求下車小便
，上訴人即押許坤華一同下車，其他人均留車上，下車後兩人交
談間，上訴人責問許坤華以前何以經常欺侮他，許坤華即回應稱
：「你現在有槍不是最大，我不相信你有槍就敢打死我」等語，
上訴人聞言大怒，另行起意殺人，即持上揭巴西九０制式手槍先
朝許坤華頭部及身體，先開兩槍，隨後又補開五槍，使許坤華頭
部及身體分布有穿透性及貫穿性彈孔七處，因近距離多處槍傷造
成心臟破裂，引起胸內大量出血，當場死亡。上訴人即與李俊孝
、許世忠續押著鄭錦坤、劉嘉權二人駕車離去，同日晚上十一時
許，將鄭錦坤、劉嘉權等二人載至嘉義縣新港鄉○○村○○○○
道路上，李俊孝與鄭錦坤又發生口角，李俊孝乃向上訴人索取上
開巴西九０制式手槍，命鄭錦坤下車，鄭錦坤見狀趁機搶奪李俊
孝手上槍枝，李俊孝、許世忠、鄭錦坤三人乃在地上爭奪槍枝，
上訴人見狀，下車欲行幫忙，劉嘉權即乘隙在車內翻越至ＵＲ─
八五二八號自用小客車駕駛座開車逃離，並駕該車至嘉義縣警察
局民雄分局溪口分駐所報案，鄭錦坤亦趁亂逃離現場。旋經警於
許坤華陳屍地點，查獲已擊發之彈殼四顆、未擊發子彈一顆。又
於八十六年九月二十三日下午五時十分許，在嘉義縣竹崎鄉鹿滿
村「興產橋下」尋獲上訴人作案用之具有殺傷力之巴西九０制式
手槍及匈牙利九０制式手槍各一把、具殺傷力之九ＭＭ土造子彈
五顆（巴西九０制式手槍子彈三顆、匈牙利九０制式手槍子彈二
顆，送鑑時，拆解一顆，試射二顆）；上訴人則於八十九年四月
二十九日，在台北縣板橋市○○路、東門街口為警查獲等情，係
以上開事實，業據上訴人於警詢中供稱：「到了該處（嘉義縣竹
崎鄉○○○○道路）原本我只想教訓許某而已，可是許坤華對我
說『不信你敢開槍打死我』，當時我心生氣憤，我便叫許某蹲下
隨即朝他身上開了四槍」（見偵緝字第一四七號偵查卷第六頁）
；於審理中供稱：「因為他（許坤華）說我不相信你有槍就敢打
死我，我才氣憤開槍」、「因與許坤華爭吵，失控才將之殺害，
非預謀殺人」（見第一審卷第二七頁，原審上訴卷第一一九、二
四九、二五０頁，原審更(一)卷二第一六四頁，更(二)卷第一二六頁
），核與戴嘉豪於警詢中供稱：「在產業道路與甲○○會面，由
陳道宗問甲○○說，許坤華他們三人呢，甲○○即回答：細仔（
許坤華）被我用死」（見警卷第十頁）等語。證人劉嘉權於警詢
、偵查中證稱：伊等三人遭上訴人等人持槍押上車牌ＵＲ─八五
二八號自小客車，駕駛座上坐著綽號「俊孝」的男子（指李俊孝
），另一名坐在駕駛座旁伊不認識，鄭錦坤坐後座左邊，伊坐後
座中間，然後是許坤華，右邊是由一名「志仔」綽號「大舌」（
台語，指上訴人）持槍壓住許坤華，開往竹崎鄉塘興村往無底潭
之偏僻產業道路上，綽號「大舌」之男子示意李俊孝停車，並稱
要等候其他人，等待時，李俊孝將車子倒車迴轉，約等十分鐘未
見人來時，「大舌」與許世忠就將許坤華押下車令其蹲下，後來
未見同夥之人，許世忠退回車子停放處，沒多久就聽見綽號「大
舌」之男子開槍射殺許坤華，綽號「大舌」之男子返回車上時說
在許坤華頭部開槍（見警卷第二九、三二頁反面，相字卷第十六
、十七頁，八十六年偵字第六０三七號偵查卷第十五頁）；於偵
查中證稱：「車子到了無底潭，車上那二名押我們的男子就押許
坤華到車子後面，我有聽到有人說要等後面那部車子過來，當時
『俊孝』還坐在駕駛座，我和鄭錦坤還是坐在後座，時間約過十
五分鐘，我聽到有人說那部車子可能不來了，那二名男子又押許
坤華到車前，『俊孝』就把車子掉頭，然後就聽到槍聲了，我起
先聽到二聲槍聲，並聽到哀叫聲，然後又聽到幾聲槍聲，次數不
清楚」等語（見相字卷第十七頁）。證人鄭錦坤於警詢中指稱：
「後來由李俊孝押載我們往嘉義縣中埔鄉○里○○路走台三線往
竹崎山區行駛，至竹崎鄉○○村○○道路上，喝令許坤華下車，
由許世忠、甲○○兩人持槍強押下車，押至產業道路上便要許坤
華蹲在車後，要等小寶（戴嘉豪）車子到來，等約十至十五分鐘
後，要李俊孝將車子倒車迴轉，由甲○○與許世忠兩人強拉許坤
華至前方，由甲○○開槍射殺許坤華，先開兩槍，只聽到許坤華
哀嚎不已，甲○○隨後又補開了多槍，直至無聲為止，隨後甲○
○笑稱：每一發都中頭部『很爽』、『很爽』」（見警卷第二一
頁）；於偵查中亦證稱：「（你們的車為何先離開？）人已經坐
不下了，外面好像還有一部他們的車，我們的車往竹崎方向走，
因我們這部車開得很快，所以後面那部車就沒有跟上，甲○○就
在車頭前方射殺許坤華」（見六０三七號偵查卷第十三頁）等語
相符。復有扣案之槍、彈可按，上開槍彈，經送請內政部警政署
刑事警察局鑑驗結果，認上開槍、彈即為行兇之槍枝。而許坤華
確因遭槍擊，頭部及身體分布有穿透性及貫穿性彈孔七處，因近
距離多處槍傷造成心臟破裂，引起胸內大量出血死亡，又據許坤
華之父許平杉指陳甚詳，並經檢察官督同法醫師相驗屬實，製有
勘驗筆錄、複驗筆錄、解剖筆錄、陳屍現場圖、死亡證明書及相
驗屍體證書明書各一紙、現場照片二十幀足憑（見相字卷第四、
五、十五、二五頁至二九頁、三二至三六頁），事證明確，犯行
足以認定，為其所憑之證據及認定之理由。按上訴人持上開具有
殺傷力之巴西九０制或式手槍，近距離朝許坤華之頭部等處，連
射七槍，致許坤華當場死亡，殺意至堅，其有置被害人於死之犯
意至明，所為核犯刑法第二百七十一條第一項之殺人罪，其於挾
持被害人等人之過程中單獨另行起意殺害被害人許坤華，為臨時
起意之單獨犯，因而撤銷第一審關於殺人部分之科刑判決，適用
上開法條、同法第三十七條第一項、第三十八條第一項第一款，
並審酌上訴人持槍殺人，危害社會治安甚鉅，犯人之品性、犯罪
動機、目的、手段、所生危害、犯後態度等一切犯罪情狀，論上
訴人殺人罪，酌處無期徒刑，褫奪公權終身，復以扣案之巴西九
０制式手槍及匈牙利九０制式手槍各一把、土製子彈三顆（含警
方至許坤華陳屍地點查獲上訴人所未擊發子彈一顆，及嗣後警方
接獲匿名報案，而於同年九月二十三日下午五時十分在嘉義縣竹
崎鄉鹿滿村興產橋下尋獲上訴人等人作案用之具殺傷力之子彈五
顆，其中拆解一顆，試射二顆，所剩二顆，連同上開「未擊發子
彈一顆」，合計三顆），均係違禁物，依法宣告沒收。至於因鑑
定試射之子彈，已失其違禁物之性質，爰不為沒收諭知。並說明
公訴意旨以上訴人另對於鄭錦坤有殺人未遂之犯行，惟以此部分
係純以鄭錦坤片面之指述，尚不足成罪，但以移送單位認此部分
與起訴之殺人罪部分有連續犯之裁判上一罪關係，而不另為不起
訴處分。但第一審審理結果，認上訴人於射殺許坤華身亡後，隨
即由許世忠駕駛，經由番路、中埔、澐水、關仔嶺路往白河方向
行駛，至台南縣白河鎮往嘉義縣水上鄉中庄三角潭之一產業道路
時，李俊孝要鄭錦坤下車，為鄭錦坤所拒，雙方僵持數分鐘，鄭
錦坤向李俊孝懇求謂雙方是童年朋友，何必如此，李俊孝暫消殺
意。之後車子繼續開往嘉義縣水上鄉柳林村，途中由上訴人打電
話與陳道宗聯絡見面地點，再將車子開往嘉義縣民雄鄉頭橋往同
縣新港鄉方向行駛，行至新港鄉○○○道路旁邊，上訴人言稱要
回去射殺許坤華地點，將許坤華屍體推至山下，車行約一百公尺
時，陳道宗、戴嘉豪又超車前來，雙方交談後乃決定就近殺人，
一行人於偏僻產業道路繞約三十分鐘，於同日晚上十一時許，駛
至嘉義縣新港鄉○○村○○○○道路上，由李俊孝持槍命鄭錦坤
下車，許世忠在旁警戒，鄭錦坤見李俊孝欲對其射擊時，趁機搶
槍致槍枝掉落地上，鄭錦坤乃趁亂逃離現場，上訴人見狀下車欲
阻止未果，劉嘉權見狀，迅即乘隙開車逃離，並駕該車至嘉義縣
民雄分局溪口分駐所報案。認上訴人與戴嘉豪、盧嘉文、陳道宗
、李俊孝、許世忠等人共犯刑法第二百七十一條第二項、第一項
之殺人未遂罪，訊之上訴人堅詞否認有殺害鄭錦坤未遂之犯行，
辯稱：鄭錦坤及李俊孝兩人在爭吵，其尚且阻止彼等爭吵，李俊
孝與鄭錦坤只是吵架，無殺人之動機，其更無殺害鄭錦坤的意思
等語。查戴嘉豪供稱：其與上訴人有共謀妨害他人行動自由之犯
意，由上訴人、許世忠、李俊孝下手押解鄭錦坤、劉嘉權。其則
負責押解蕭銘進至「天下第一園」欲與上訴人會合，後單獨驅車
至新港市區之一處公用電話旁找得上訴人，始得知上訴人殺死許
坤華，其未目睹上訴人射殺許坤華死亡及射殺鄭錦坤、劉嘉權未
果之情。盧嘉文亦為相同之供述。而被害人鄭錦坤於警詢中指稱
：上訴人開槍射殺許坤華後，即由許世忠駕車離開現場，車子由
竹崎－番路－中埔－澐水行經關仔嶺路往白河方向行駛，繼續往
嘉義水上中庄（三角潭）至該產業道路時，李俊孝要伊下車，伊
未下車，並在車內懇求稱「伊等是童年朋友，何必這樣」，後李
俊孝亦上車，車子繼續往水上鄉柳林村行駛，至新港偏僻產業道
路，繞行約三十分鐘，伊自忖上訴人應係欲置伊與劉嘉權於死地
，車行至偏僻之海豐村產業道路停車，李俊孝持槍命伊下車，許
世忠亦命劉嘉權一起下車，上訴人即言明這與劉嘉權沒有關係，
伊拐了一下由左後車門下車，李俊孝大聲稱要將伊打死，伊即出
手搶李俊孝手上槍枝，兩人在地上翻滾，伊與李俊孝、許世忠均
在地上搶槍，李俊孝叫上訴人快過來幫忙，槍被對方搶去之後，
其即奮力跑離該處，搶槍時劉嘉權由車上後座爬進駕駛座，將車
開離現場。於偵查時亦稱：「當時李俊孝戴手套拿槍叫我下車要
打死我，我當時在搶他的槍，那把槍就掉在地上，我壓住他，但
那把槍還是被他拿到，我就趕快趁黑跑到田裡逃掉」（見八十六
年度偵字第六０三七號卷第十五頁），上開證詞並無法證明上訴
人有參與殺害鄭錦坤之行為。雖證人劉嘉權於警詢中指稱：八十
六年八月二十六日十九時許，伊與許坤華、鄭錦坤在中庄花店內
泡茶聊天時遭李俊孝、上訴人押上車後，開往竹崎鄉塘興村往無
底潭之偏僻產業道路上，綽號「大舌」之上訴人於途中槍殺許坤
華，之後車子駛至關子嶺一入口隧道處就右轉往白河方向行駛，
我感覺出是要找偏僻處所槍殺鄭錦坤，因李俊孝半途多次示意停
車；車子由關子嶺駛入白河鎮鬧區，又開往中庄左轉至水上鄉柳
子林，在柳子林途中，李俊孝又停車要強拉鄭錦坤下車，鄭錦坤
不從，車子又由民雄大橋往新港時停留後又駛至新港鄉○○村○
○道路停車，李俊孝與許世忠就將鄭錦坤強拉下車，鄭錦坤在車
後掙扎時，駕車之綽號大舌之男子見狀就下車幫忙欲制服鄭錦坤
，並說對鄭錦坤頭部灌（開）一槍就好了，我看見綽號大舌之男
子離開駕駛座，就由後座跨向駕駛座逃逸等語，似指上訴人有著
手殺害鄭錦坤之犯行。但身為被害人之鄭錦坤卻未作相同之指述
，甚且證稱許世忠要喝令劉嘉權下車之時，上訴人尚出言攔阻，
謂此事與劉嘉權無關，則劉嘉權所為上訴人有意對鄭錦坤頭部開
一槍之片面指訴，尚非可採。是鄭錦坤、劉嘉權上開指證，尚不
足證明上訴人與李俊孝有殺人之犯意聯絡及行為分擔，惟公訴人
未就此部分起訴，故不另為無罪之諭知。另說明公訴意旨略以：
上訴人無故持有巴西九０制式手槍、匈牙利九０制式手槍及子彈
，認另涉犯修正前槍砲彈藥刀械管制條例第七條第四項之持有手
槍罪及刑法第一百八十七條之意圖供犯罪之用而持有可供軍用子
彈罪云云。惟以上訴人於八十六年七月初受陳道宗之託付，代為
保管巴西九０制式手槍、匈牙利九０制式手槍及子彈；另於八十
六年二月間，受綽號「阿德」者之委託而保管美國ＣＯＬＴ廠製
四五制式手槍及奧地利ＣＬＯＣＫ廠九０制式手槍，分據上訴人
供承在卷，並有自白書可按。而共犯戴嘉豪於警詢時供稱：其於
八十六年三月初向上訴人借得兩手槍。足見上訴人確於八十六年
二月間，未經許可持有美國ＣＯＬＴ廠製四五制式手槍及奧地利
ＣＬＯＣＫ廠九０制式手槍，且上開持有行為，已經第一審法院
判處有期徒刑二年六月，上訴人上訴後，於九十一年三月七日具
狀撤回此部分之上訴而告確定（見原審上訴卷第第二０一頁），
而上訴人二次持有槍、彈之行為時間緊接，犯罪構成要件相同，
顯係基於概括犯意反覆為之，為連續犯，上訴人持有美國ＣＯＬ
Ｔ廠製四五制式手槍及奧地利ＣＬＯＣＫ廠九０制式手槍部分，
既經有罪判決確定，自無從就持有巴西九０制式手槍、匈牙利九
０制式手槍及子彈部分為實體審理，此部分本應為免訴之判決，
然公訴意旨認此部分與起訴並經本院認定有罪之部分，有牽連犯
之裁判上一罪關係，爰不另為免訴之諭知，經核於法均無違誤。
查本件係原審依職權逕送審判，視為被告已提起上訴（被告迄未
提出上訴理由狀），且原判決認事用法既無不合，應認其上訴為
無理由，予以駁回。至上訴人妨害他人行動自由部分，因上訴人
未據上訴，已告確定，附此敘明。
據上論結，應依刑事訴訟法第三百九十六條第一項，判決如主文
。
中　　華　　民　　國　九十四　年　　三　　月　二十四　日
                      最高法院刑事第六庭
                          審判長法官  莊　登　照
                                法官  洪　明　輝
                                法官  黃　一　鑫
                                法官  魏　新　和
                                法官  林　秀　夫
      本件正本證明與原本無異
                                      書  記  官
中　　華　　民　　國　九十四　年　　三　　月　　三十　日
                                                   Ｒ
附錄本案論罪科刑法條：
刑法第二百七十一條第一項：
    殺人者，處死刑、無期徒刑或十年以上有期徒刑。
